臺灣臺東地方法院刑事判決
109年度訴字第110號
公  訴  人  臺灣花蓮地方檢察署檢察官
被      告  趙威嵐



上列被告因違反毒品危害防制條例案件，經臺灣花蓮地方檢察署
檢察官提起公訴（109年度毒偵字第203號），臺灣花蓮地方法院
判決管轄錯誤並移送本院（109年度訴字第76號），本院判決如
下：
    主  文
本件公訴不受理。
扣案針筒壹支沒收。
    理  由
一、公訴意旨略以：被告甲○○明知海洛因係毒品危害防制條例第
    2條第2項第1款所管制之第一級毒品，依法不得施用，竟基
    於施用第一級毒品之犯意，於民國108年10月26日上午8時許
    ，在其當時位於臺南市○○區○○路000○0號A3A室之租屋處內，
    將海洛因加水注入體內，施用海洛因1次。嗣因另案通緝為
    警逮捕，扣得已使用之針筒1支，並徵得其同意採尿送驗，
    結果呈嗎啡、可待因均陽性反應。因認被告涉犯毒品危害防
    制條例第10條第1項之施用第一級毒品罪嫌等語。
二、按起訴之程序違背規定者，應諭知不受理之判決，並得不經
    言詞辯論為之，刑事訴訟法第303條第1款、第307條定有明
    文。又此所稱起訴之程序違背規定，係指檢察官提起公訴之
    訴訟行為於程序上有違法律之規定而言，無須侷限於起訴時
    為斷，因起訴後始發生之情事變更事由，致法院不能為實體
    上之審理及實體判決者，亦屬之（最高法院109年度台抗字
    第1771號裁定意旨參照）。109年1月15日修正公布、同年7
    月15日生效施行之毒品危害防制條例第20條第3項規定，為
    觀察、勒戒或強制戒治執行完畢釋放後，3年後再犯第10條
    之罪者，適用同條第1項之規定（即檢察官應聲請法院裁定
    ，令被告入勒戒處所觀察、勒戒，其期間不得逾2月）。上
    開所謂「3年後再犯」，只要本次再犯（不論修正施行前、
    後）距最近1次觀察、勒戒或強制戒治執行完畢釋放，已逾3
    年者，即該當之，不因其間有無犯第10條之罪經起訴、判刑
    或執行而受影響（最高法院109年度台上字第3826號判決意
    旨參照）。
三、本次毒品危害防制條例修正，復強調「治療勝於處罰」、「
    醫療先於司法」之刑事政策，強化觀察、勒戒或強制戒治處
    分、命附條件緩起訴處遇措施與監禁刑罰間之交替運用，使
    之相輔相成，以助施用毒品者重生。而施用毒品者之成癮性
    、施用動機或生活環境各有不同，修正前就機構外處遇，僅
    有附命完成戒癮治療之單一模式，若不分個案情節、無論有
    否醫療必要，一律施以戒癮治療，顯然過於僵化而缺乏彈性
    ，故除以往之「觀察、勒戒或強制戒治」及「附命完成戒癮
    治療緩起訴」雙軌制處遇外，更賦予檢察官得依個案情形，
    以刑事訴訟法第253條之2第1項第4款至第6款或第8款規定，
    給予施用毒品者繳納處分金、義務勞務、心理輔導或其他預
    防再犯措施為附條件之緩起訴處分，俾其能經由多元化之緩
    起訴處遇，有效並適當戒除毒癮而澈底擺脫毒品危害。從而
    ，修法後既已賦予檢察官視個案不同而為觀察、勒戒或附條
    件緩起訴（含戒癮或毋庸戒癮之條件）之裁量，復涉施用毒
    品者人身自由之剝奪及受多元處遇之選擇，攸關其權益，故
    法院視個案情形，如認檢察官未及審酌被告有無不適合附命
    完成戒癮治療等緩起訴處分之情形，而逕予裁定觀察、勒戒
    ，顯屬不利或有失公平者，自得認起訴之程序違背規定，且
    無從補正而為不受理之判決，俾由檢察官再行斟酌而為適法
    之裁量。毒品危害防制條例第35條之1第2款前段所稱「審判
    中之案件，由法院或少年法院（地方法院少年法庭）依修正
    後規定處理」，旨在規範修正施行前已繫屬於法院之是類案
    件，法院應按其訴訟程序進行程度，適用修正後相關規定為
    審認，並未明文應一律依職權裁定觀察、勒戒。則法院對於
    審判中之案件，視個案情形，分別裁定令入勒戒處所觀察、
    勒戒，或判決不受理，俾檢察官衡酌判斷如何經由多元化之
    緩起訴處遇達成戒除毒癮目的，均屬「依修正後規定處理」
    之範疇。至於立法理由究非法律條文，且所載由法院依職權
    為觀察、勒戒之裁定，僅止於謀求程序之經濟，並未兼顧被
    告得獲多元處遇之權益保障，宜解釋為例示說明，無從執此
    逕謂立法者有意排除其他修正後規定之適用（最高法院109
    年度台抗字第1771號裁定意旨參照）。
四、經查：
(一)被告行為後，108年12月17日修正、109年1月15日公布之毒
    品危害防制條例第20條第3項規定，於109年7月15日生效施
    行。依同條例第35條之1第2款前段規定，108年12月17日修
    正之條文施行前犯第10條之罪之案件，於修正施行後，審判
    中之案件，由法院或少年法院（地方法院少年法庭）依修正
    後規定處理。本件被告涉犯施用第一級毒品罪嫌，自應依修
    正後規定處理，合先敘明。
(二)被告前1.於87年間因施用毒品，經臺灣花蓮地方法院（下稱
    花蓮地院）裁定送觀察、勒戒後，認無繼續施用毒品傾向，
    於87年12月11日執行完畢，並經花蓮地院以87年度訴字第16
    9號、87年度訴緝字第29號判決判處免刑確定；2.於89年間
    因施用毒品，經本院以89年度毒聲字第199號裁定送觀察、
    勒戒後，認有繼續施用毒品傾向，再經本院以89年度毒聲字
    第290號裁定令入戒治處所施以強制戒治，於90年3月29日停
    止戒治付保護管束，且於90年6月14日保護管束期滿未經撤
    銷視為執行完畢，並經本院以89年度訴字第178號判決判處
    有期徒刑9月確定；3.於91年間因施用毒品，經花蓮地院以9
    1年度毒聲字第570號裁定令入戒治處所施以強制戒治，嗣因
    無繼續強制戒治之必要，於92年11月28日停止戒治而執行完
    畢，並經花蓮地院以92年度訴字第156號判決判處有期徒刑7
    月確定，有臺灣高等法院被告前案紀錄表、矯正簡表各1份
    在卷足據。此後被告未再因施用毒品受觀察、勒戒或強制戒
    治，足見其本次再犯施用第一級毒品距最近1次強制戒治執
    行完畢已逾3年，核屬毒品危害防制條例第20條第3項之「3
    年後再犯」，不因其間有無犯同條例第10條之罪經起訴、判
    刑或執行而受影響，應由檢察官聲請法院裁定，令被告入勒
    戒處所觀察、勒戒，或依毒品危害防制條例第24條第1項規
    定，由檢察官為附條件之緩起訴處分。
(三)本件經檢察官提起公訴，於109年4月10日繫屬花蓮地院，有
    臺灣花蓮地方檢察署109年4月10日花檢秀明109毒偵203字第
    1099006468號函上所蓋花蓮地院收文章戳為憑（見花蓮地院
    109年度訴字第76號卷第11頁），嗣經花蓮地院判決管轄錯
    誤並移送本院。本件固於檢察官起訴時符合修正前毒品危害
    防制條例之起訴程序規定，惟與修正後毒品危害防制條例相
    關規定則有扞格，應使檢察官得以基於一次性之整體規劃而
    重啟處遇程序，重新視個案具體情節不同而為聲請觀察、勒
    戒或附條件緩起訴處分之裁量，避免由法院逕予裁定觀察、
    勒戒致剝奪被告受多元處遇之可能性。本院既無從替代檢察
    官為上開合義務性之裁量處遇，應認於檢察官起訴後，因毒
    品危害防制條例修正施行之情事變更，本院不能為實體審理
    及判決，本件起訴程序違背規定，且無從補正，不經言詞辯
    論，逕為諭知不受理之判決，俾由檢察官再行斟酌而為適法
    之裁量。
五、按刑法第38條第2項、第3項之物、第38條之1第1項、第2項
    之犯罪所得，因事實上或法律上原因未能追訴犯罪行為人之
    犯罪或判決有罪者，得單獨宣告沒收，刑法第40條第3項定
    有明文。因現行刑法關於沒收之規定，已具有獨立法律效果
    ，而非僅屬從刑之性質，則於被告應諭知不受理判決之情形
    ，縱未能追訴犯罪行為人之犯罪或判決有罪，對供被告犯罪
    所用之物，仍有於判決中併宣告沒收之適用。查扣案針筒1
    支，係被告所有供本件施用第一級毒品所用之物，業據其於
    警詢、偵查中及本院審理時供述明確（見警卷第5頁，臺灣
    臺南地方檢察署108年度營毒偵字第263號卷第13-14頁，本
    院卷第148頁），檢察官並於起訴書載明聲請沒收之旨，且
    該物本質上尚可供其他用途使用，客觀上難認係專供施用毒
    品之器具，依刑法第38條第2項前段、第40條第3項規定，單
    獨宣告沒收。　　　　
據上論斷，應依刑事訴訟法第303條第1款、第307條，刑法第38
條第2項前段、第40條第3項，判決如主文。
本件經檢察官張立中提起公訴，檢察官於盼盼到庭執行職務。　
中　　華　　民　　國　　110 　年　　6 　　月　　7 　　日
               　 刑事第三庭  審判長法　官　蔡立群
　　　　　　　　　                  法　官　徐晶純
　　　　　　　　　　　　　　　　　　法　官　黃柏仁　
以上正本證明與原本無異。
如不服本判決應於收受送達後20日內向本院提出上訴書狀，並應
敘述具體理由；其未敘述上訴理由者，應於上訴期間屆滿後20日
內向本院補提理由書（均須按他造當事人之人數附繕本）。「切
勿逕送上級法院」。
                                    書記官  楊姿敏
中　　華　　民　　國　　110 　年　　6 　　月　　9 　　日